【裁判字號】    89,判,2631
【裁判日期】    890831
【裁判案由】    營利事業所得稅
【裁判全文】
最  高  行  政  法  院  判  決                  八十九年度判字第二六三一號
    原      告  甲○○
    被      告  財政部台灣省北區國稅局
    代  表  人  林吉昌
右當事人間因營利事業所得稅事件，原告不服行政院中華民國八十七年十二月二十八
日台八七訴字第六三五八二號再訴願決定，提起行政訴訟。本院判決如左︰
    主  文
原告之訴駁回。
訴訟費用由原告負擔。
    事  實
緣被告以原告未辦理營業登記，涉嫌於民國七十二年九月至七十五年七月間借用訴外
人誌興營造廠有限公司（下稱誌興公司）、國元營造有限公司（下稱國元公司）、大
協進營造廠股份有限公司（下稱協進公司）、大金營造廠股份有限公司（下稱大金公
司）及享志營造廠股份有限公司（下稱享志公司）名義承包台灣鐵路管理局宜蘭線擴
建工程，逃漏營利事業所得稅，乃依查獲之資料，核定補徵原告營利事業所得稅計七
十二年度新台幣（下同）三萬七千零二十一元，七十三年度四十五萬零六百八十八元
，七十四年度一百六十九萬二千六百十七元及七十五度八萬二千零三元。原告不服，
申經復查結果：准予變更核定營利事業所得稅計七十三年度四十二萬五千一百五十四
元，七十四年度一百十五萬二千三百八十九元及七十五年度五千九百四十三元，關於
七十二年度應補徵三萬五千零四十元部分，則准予註銷。原告仍未甘服，向財政部提
起訴願，經遭駁回後，由行政院以台八十五訴字第二五七○二號再訴願決定將原決定
及原處分關於七十三至七十五年度營利事業所得稅部分均撤銷，由被告機關另為適法
之處分，其餘部分之再訴願駁回。案經被告重核結果，仍維持原核定；原告仍表不服
，提起訴願、再訴願亦均遭決定駁回，遂提起本件訴訟。茲摘兩造訴辯意旨於次：
原告起訴意旨略謂︰一、按凡在中華民國境內經營之營利事業，應依所得稅法規定，
課徵營利事業所得稅；納稅義務人如對核定之營業稅及營利事業所得稅不服，應分別
依照稅捐稽徵法第三十五條規定申請復查。但稽徵機關對有關營利事業所得稅部分復
查之申請，可暫緩依稅捐稽徵法第三十五條第二項規定作成決定，並通知納稅義務人
俟營業稅部分經復查、訴願或行政訴訟終結決定或判決應補徵或退還稅款後，再依營
業稅部分確定之事實，作為營利事業所得稅復查決定之參考，為財政部八十年八月八
日台財稅字第八○○六九五六○○號函釋有案。然該函釋說明六亦載明，凡前依財政
部六十六年九月一日台財稅字第三五八七四規定方式及七十二年三月十七日台財稅字
第三一八○四號函准暫緩繳納之營利事業所得稅應即發單。經查，原告雖曾接獲宜蘭
稅捐稽徵處發單應於七十九年十二月一日七十九年十二月十日繳納之營利事業所得稅
單，然原告早已依財政部七十二年三月十七日台財稅字第三一八○四號函聲請准暫緩
繳納，故若欲重新核課，稅捐機關應依財政部八十年八月八日台財稅字第八○○六九
五六○○號函釋說明六重新發單，然宜蘭稅捐稽徵處並未依該函釋重新發單，顯已逾
核課期間。二、原告關於營業稅之行政救濟雖經鈞院以八十一年度裁字第七八四號裁
定駁回，然上開裁定係屬錯誤之裁定，且營利事業所得稅應依實體為審查，原告並未
借用誌興公司、國元公司、享志公司之公司牌照承攬台灣鐵路管理局宜蘭線擴建工程
，上開工程係由誌興、國元、享志等三家公司直接投標承包並已報繳營業稅、營利事
業所得稅，每期支領之工程款亦由台灣鐵路管理局撥入各該公司之銀行帳戶，原告僅
為工地負責人，則被告再行向原告課徵營利事業所得稅，自有重複課稅之嫌。三、按
稱營利事業係指公營、私營或公司合營，以營利為目的，具備營業牌號或場所之獨資
、合夥、公司及其他組織方式之工、商、農、林、漁、牧、礦、冶等營利事業而言。
而原告並無營業場所及具備營業牌號，固非營利事業；若原告確有非經常性之承包工
程，依財政部五十六年台財稅發字第○四五八六號令規定，亦應以營利所得而核課綜
合所得稅，而非課徵營利事業所得稅。四、綜上所述，被告課徵原告七十三年至七十
五年之營利事業所得稅，顯屬違法錯誤，一再訴願機關遞予維持，亦非妥適，爰求為
撤銷原處分、訴願及再訴願決定之判決，以維權益。
被告答辯意旨略謂：一、按凡在中華民國境內經營之營利事業，應依所得稅法規定，
課徵營利事業所得稅，為行為時所得稅法第三條第一項所規定；而所稱營利事業，依
同法第十一條第二項規定，係指公營、私營或公私合營，以營利為目的，具備營業牌
號或場所之獨資、合夥、公司及其他組織方式之工、商、農、林、漁、牧、礦、冶等
營利事業。次按，「凡從事承攬工程，對外營業收取報酬之行為，應於開始前申請營
業登記，並繳納稅捐．．．」及「納稅義務人如對核定之營業稅及營利事業所得稅不
服，應分別依照稅捐稽徵法第三十五條規定申請復查。但稽徵機關對有關營利事業所
得稅部分復查之申請，可暫緩依稅捐稽徵法第三十五條第二項規定作成決定，並通知
納稅義務人俟營業稅部分經復查、訴願或行政訴訟終結決定或判決應補徵或退還稅款
後，再依營業稅部分確定之事實，作為營利事業所得稅復查決定之參考。」分別為財
政部七十九年八月三十一日台財稅字第七八○四五八四六一號及八十年八月八日台財
稅字第八○○六九五六○○號函釋有案。二、本件營利事業所得稅基於同一違章事實
之營業稅行政救濟案，除以大金公司、大協進公司名義承包工程部分原核定遭撤銷（
即營業額為零）外，其餘原告借用誌興公司、國元公司及享志公司等營造公司牌照承
包工程部分，其行政救濟業經財政部八十一年五月十四日以台財訴字第八一一三三七
七一四號再訴願決定書就實體為審議決定，並經鈞院八十一年度裁字第七八四號、八
十二年度裁字第四三八號及八十二年度裁字第七六九號裁定駁回而告確定，應補徵營
業稅三十一萬四千六百六十五元及教育捐七萬五千二百六十二元，是原告漏報所得之
事實足堪認定，本案營利事業所得稅與前述營業稅基於同一違章事實，其處理原則與
漏報所得額之認定應予一致，被告依據營業稅行政救濟確定之漏稅事實及宜蘭縣稅捐
稽徵處通報該局有關原告承包工程名稱明細漏稅額計算表，核定營業額分別為七十三
年度一千三百八十六萬一千五百四十三元，七十四年度三千四百六十三萬九千六百九
十二元及七十五年度四十一萬零五百二十四．一一元，並依財政部頒訂各該年度同業
利潤標準核定所得額為七十三年度一百三十八萬六千一百五十四元，七十四年度三百
四十六萬三千九百六十九元及七十五年度四萬一千零五十二元，核定補徵七十三、七
十四及七十五年度營利事業所得稅四十二萬五千一百五十四元、一百十五萬二千三百
八十九元及五千九百四十三元，並無不合。三、原告雖主張系爭工程係由誌興、國元
及享志公司等直接投標承包並已申報營業稅及營利事業所得稅，再課徵原告營利事業
所得稅，有同一工程款重複課徵情事云云；查，本案據以核課營利事業所得稅之基礎
，係依據同一違章事實營業稅之核課原則，若本件營利事業所得稅之核課有如原告所
言有重複課徵情事，則營業稅之核課亦有重複課徵情形，惟與本件營利事業所得稅基
於同一違章事實之營業稅行政救濟業經鈞院判決駁回確定在案，並未認定營業稅有重
複課徵之情事。四、有關原告有無營業場所，是否合於行為時所得稅法第十一條第二
項所稱之營利事業乙節，經查法務部調查局宜蘭縣調查站於七十五年十二月八日曾以
（七十五）宜法字第六二二一五號函宜蘭縣稅捐稽處，略以原告原為立固股份有限公
司董事長，該公司係以銷售預拌混凝土為業，致與多數營造廠商因業務往來而認識，
使原告得自七十三年度起，先後以個人名義借用「誌興」、「國元」、「享志」等營
造公司牌照，向台灣鐵路管理局宜蘭線擴建工程處承包各項工程施工，而以每項工程
款之百分五．五至百分之六為行政管理費用名義支付予上述廠商，實際即為供各該營
造公司繳納稅捐及出借牌照之代價。原告雖稱與上述廠商係合夥關係，卻未能提出合
夥契約等憑證，經該站向「誌興」、「享志」之負責人或執行業務股東楊桂金、江長
榮、廖國基等查證，證實並無合夥關係，顯係原告獨資經營未依法登記之違章營利事
業。另依本案關係人享志公司負責人江長榮及誌興公司負責人楊桂金及原告於法務部
調查局宜蘭縣調查站之相關談話內容，江君謂：七項工程均由原告實際負責施工，而
原告係透過享志公司股東廖國基用該公司名義向台灣鐵路管理局宜蘭線擴建工程處取
得工程；楊君則謂：誌興公司僅於原告將來領取工程款時，從中扣除百分之五．五當
作公司行政及稅捐費用；原告則稱：國元公司抽取百分之五行政管理費用，其餘盈虧
全由其負責，此有原告七十五年九月四日於宜蘭調查站簽認無訛之調查筆錄影本可稽
，是原告借用前述營造商牌照承包工程，並以各該工程款之百分之五至百分之五．五
支付各廠商行政管理費用，其餘盈虧則由原告負責，其違章事實甚明。原告既有承包
工程及實際負責施工之事實，自應有其營業場所以供營業，依行為時所得稅法第十條
第一項規定，原告向台灣鐵路管理局宜蘭線擴建工程處承包各項工程之工作場所，應
為其營業場所，原告為一獨資經營之營利事業，與同法第十一條第二項所稱之營利事
業亦不相違背。五、原告所承包之工程所得，究應課徵營利事業所得稅，抑或課徵綜
合所得稅？依行為時所得稅法第三條第一項及第十四條第一項第一類規定，原告既屬
獨資經營之營利事業，其所承包之工程所得，依上開法條規定，應課徵營利事業所得
稅及綜合所得稅。惟有關原告七十三年度綜合所得稅部分，依稅捐稽徵法第二十一條
第一項第三款及第二項規定，其核課期間應自七十四年四月一日至八十一年三月三十
一日，原核定當年未予補徵，迄今已逾七年之核課期間，應准予免再補稅處罰，被告
乃補徵七十三年度營利事業所得稅四十二萬五千一百五十四元，洵無不合。六、原告
以系爭工程係由誌興公司、國元公司及享志公司直接承包，工程款並撥入誌興公司台
銀公館分行甲存四○一四號帳戶及國元公司台銀忠孝分行乙存八九三三九號帳戶，又
其僅係享志公司工地負責人，三家公司並已申報營業稅及營利事業所得稅在案，且鈞
院八十一年度裁字第七八四號裁定係以程序駁回，並非實體駁回，原核定未根據事實
重新審查並取得有力之證據，即率而推測其有借牌情事，並據以補徵稅款，顯有重複
課徵之嫌；另七十三至七十五年度營利事業所得稅未依財政部八十年八月八日台財稅
字第八○○六九五六○○號函釋辦理，已逾核課期間，應予註銷云云。惟查，原告營
業稅既係因訴願被駁回而提起行政訴訟，無論其遭程序駁回之原因為何，再訴願決定
機關財政部就原告使用誌興等營造公司牌照承包工程部分所為實體上再訴願決定（八
十一年五月十四日台財訴字第八一一三三七七一四號）即告確定，則宜蘭縣稅捐稽徵
處此部分之行政處分同時確定，則本案漏報所得之事實足堪認定。本案營利事業所得
稅與上述營業稅行政救濟案既基於同一違章事實，其處理原則與漏報所得額之認定應
予一致，被告據以核定其七十三至七十五年度營利事業所得稅，自無不合。又依行為
時稅捐稽徵法第二十一條第一項第三款規定，未於規定期間內申報，或故意以詐欺或
其他不正當方法逃漏稅捐者，核課期間為七年，本案七十三至七十五年度營利事業所
得稅，分別應於七十四年三月三十一日、七十五年三月三十一日及七十六年三月三十
一日前申報，核課期間最遲分別為八十一年三月三十一日、八十二年三月三十一日、
八十三年三月三十一日，宜蘭縣稅捐稽徵處發單補徵七十三年至七十五年度營利事業
所得稅之繳納期間為七十九年十二月一日至七十九年十二月十日（展延至八十年十一
月十日），並未逾核課期間。原告不服宜蘭縣稅捐稽徵處之核定，接獲繳款書後，於
八十年十一月七日向該處申請復查，因與本案營利事業所得稅同一違章事實之營業稅
部分尚在行政救濟中，宜蘭縣稅捐稽徵處遂依財政部台財稅字第八○○六九五二六○
○號函釋意旨，有關營利事業所得稅部分復查之申請，暫緩依稅捐稽徵法第三十五條
第四項規定作成決定，並俟營業稅部分行政救濟確定後，再依營業稅部分確定之事實
，就營利事業所得稅為復查決定，亦無不合。至訴稱縱經認定係其所得，依財政部（
五六）台財稅發字第○四五八六號令及七十三年十二月二十四日台財稅字第六五四六
八號函釋，亦應依一時貿易盈餘百分之六純益率核定云云，以原告借用營造商牌照承
包工程，且自負盈虧，係屬獨資經營未依法登記之違章營利事業，則其各該年度之所
得，尚非個人一時貿易之盈餘，所訴核不足採，是本件原處分及所為復查、訴願、再
訴願決定並無違誤，請予以維持，並駁回原告之訴。
    理  由
一、按凡在中華民國境內經營之營利事業，應依所得稅法規定，課徵營利事業所得稅
，為行為時所得稅為法第三條第一項所規定；而所稱營利事業，依同法第十一條第二
項規定，係指公營、私營或公私合營，以營利為目的，具備營業牌號或場所之獨資、
合夥、公司及其他組織方式之工、商、農、林、漁、牧、礦、冶等營利事業。又，納
稅義務人如對核定之營業稅及營利事業所得稅不服，應分別依照稅捐稽徵法第三十五
條規定申請復查。但稽徵機關對有關營利事業所得稅部分復查之申請，可暫緩依稅捐
稽徵法第三十五條第二項規定作成決定，並通知納稅義務人俟營業稅部分經復查、訴
願或行政訴訟終結決定或判決應補徵或退還稅款後，再依營業稅部分確定之事實，作
為營利事業所得稅復查決定之參考。財政部八十年八月八日台財稅字第八○○六九五
六○○號函釋有案。
二、又按行政處分如不能以通常之救濟途徑（訴願及行政訴訟）加以變更或撤銷者，
該處分即告確定，所為處分之內容對於相對人、關係人及原處分機關均有拘束力。本
件被告以原告未辦理營業登記，涉嫌於七十二年九月至七十五年七月間借用訴外人誌
興公司、國元公司、享志公司名義承包台灣鐵路管理局宜蘭線擴建工程，逃漏營業稅
及營利事業所得稅，而補徵營業稅及營利事業所得稅，原告分別提起行政救濟程序，
其中營業稅之行政救濟案業經財政部八十一年五月十四日以台財訴字第八一一三三七
七一四號再訴願決定為實體上審議決定，駁回原告之再訴願，雖原告曾就該再訴願決
定提起行政訴訟，然因其程序並未合法而經本院以八十一年度裁字第七八四號、八十
二年度裁字第四三八號及八十二年度裁字第七六九號裁定駁回而告確定，認定原告應
補徵營業稅三十一萬四千六百六十五元元及教育捐七萬五千二百六十二元，有各該有
關之訴願、再訴願決定及本院上開裁定在卷足稽，亦為原告所不爭執，自堪認定原告
於七十二年九月至七十五年七月間有未辦理營業登記而借用訴外人誌興公司、國元公
司、享志公司名義承包台灣鐵路管理局宜蘭線擴建工程，漏報營業稅及營利事業所得
稅之事實為真正；原告徒以本院所為之裁定僅屬程序上，並未就實體事實為審酌云云
，一再否認上開事實，自無足取。
三、再，營利事業所得稅與營業稅若基於同一違章事實，其處理原則與漏報所得額之
認定應予一致，被告依據已確定之營業稅行政救濟事件所認定之漏稅事實及宜蘭縣稅
捐稽徵處通報有關原告承包工程名稱明細漏稅額計算表，核定營業額分別為七十三年
度一千三百八十六萬一千五百四十三元，七十四年度三千四百六十三萬九千六百九十
二元及七十五年度四十一萬零五百二十四．一一元，並依財政部頒訂各該年度同業利
潤標準核定所得額為七十三年度一百三十八萬六千一百五十四元，七十四年度三百四
十六萬三千九百六十九元及七十五年度四萬一千零五十二元，應補徵七十三、七十四
及七十五年度營利事業所得稅四十二萬五千一百五十四元、一百十五萬二千三百八十
九元及五千九百四十三元，並無不合。
四、原告雖主張系爭工程係由誌興、國元及享志公司等直接投標承包並已申報營業稅
及營利事業所得稅，再課徵原告營利事業所得稅，有重複課徵情事云云；惟查，本案
據以核課營利事業所得稅之基礎，係依據同一違章事實營業稅之核課原則，若本件營
利事業所得稅之核課有如原告所言有重複課徵情事，則營業稅之核課亦有重複課徵情
形，惟與本件營利事業所得稅基於同一違章事實之營業稅行政救濟業經本院駁回確定
在案，並未認定營業稅有重複課徵之情事。且依法務部調查局宜蘭縣調查站七十五年
十二月八日（七十五）宜法字第六二二一五號函內容，原告原為訴外人立固股份有限
公司董事長，因業務關係而認識多數營造廠商並得自七十三年度起，先後以個人名義
借用「誌興」、「國元」、「享志」等營造公司牌照，向台灣鐵路管理局宜蘭線擴建
工程處承包各項工程施工，而以每項工程款之百分五．五至百分之六為行政管理費用
名義支付予上述廠商，實際即為供各該營造公司繳納稅捐及出借牌照之代價。再經該
站向「誌興」、「享志」之負責人或執行業務股東楊桂金、江長榮、廖國基等查證，
證實原告與彼等間並無合夥關係，亦有江長榮、楊桂金及原告於法務部調查局宜蘭縣
調查站之相關談話內容可憑，足證原告係獨資經營未依法登記之違章營利事業，而屬
所得稅法所稱之營利事業，被告依此認定原告係「以訴外人誌興公司、國元公司、享
志公司名義承包台灣鐵路管理局宜蘭線擴建工程」之實際營業人，課徵營利事業所得
稅，並無違誤。至誌興、國元及享志公司等並非上開工程之實際營業人，故應非實際
納稅義務人，茍彼等確已依章申報營業稅及營利事業所得稅，亦屬另一法律問題，原
告不得因此主張免責，是原告主張本件有重複課徵情事云云，亦非有據。
五、原告因承包工程之所得，依行為時所得稅法第三條第一項及第十四條第一項第一
類規定，應課徵營利事業所得稅及綜合所得稅，而原告並不爭執被告於查獲本件漏報
行為時，並未核課補徵當年度之綜合所得稅；而依稅捐稽徵法第二十一條第一項第三
款及第二項規定，關於原告七十三年度綜合所得稅之核課期間應自七十四年四月一日
至八十一年三月三十一日，七十四年度綜合所得稅之核課期間應自七十五年四月一日
至八十二年三月三十一日，七十五年度綜合所得稅之核課期間應自七十六年四月一日
至八十三年三月三十一日，被告查核當年度既未予補徵，迄今已逾七年之核課期間，
故未予補稅處罰。至七十三至七十五年度營利事業所得稅，分別應於七十四年三月三
十一日、七十五年三月三十一日及七十六年三月三十一日前申報，核課期間最遲分別
為八十一年三月三十一日、八十二年三月三十一日、八十三年三月三十一日止，宜蘭
縣稅捐稽徵處發單補七十三至七十五年度營利事業所得稅之繳納期間為七十九年十二
月一日至七十九年十二月十日（展延至八十年十一月十日），上開補稅通知，原告亦
已接獲，故依法並未逾核課期間。雖原告因不服宜蘭縣稅捐稽徵處之核定，而於八十
年十一月七日申請復查，宜蘭縣稅捐稽徵處因認與本案營利事業所得稅同一違章事實
之營業稅部分尚在行政救濟中，而依財政部台財稅字第八○○六九五二六○○號函釋
意旨，就本案關於營利事業所得稅部分復查之申請，暫緩依稅捐稽徵法第三十五條第
四項規定作成決定，並俟營業稅部分行政救濟確定後，再依營業稅部分確定之事實，
就營利事業所得稅為復查決定，程序上亦無不合。原告據以主張宜蘭縣稅捐稽徵處未
依財政台財稅字第八○○六九五二六○○號函釋說明六重新開單，已逾核課期間，顯
屬誤會。
六、原告又主張縱經認定系爭工程款為其所得，依財政部（五六）台財稅發字第○四
五八六號令及七十三年十二月二十四日台財稅字第六五四六八號函釋，亦應依一時貿
易盈餘百分之六純益率核定云云。然本件原告係借用營造商牌照承包工程，且自負盈
虧，係屬獨資經營未依法登記之違章營利事業，故其各該年度之所得，尚非個人一時
貿易之盈餘，是原告此部份之主張亦無足採。
七、綜上所述，本件被告所為之復查決定並無違法，一再訴願決定遞予維持，亦屬正
當，原告仍執前詞主張原復查及一再訴願決定違法不當，訴請撤銷，即非有理，應予
駁回。
八、據上論結，本件原告之訴為無理由，依行政訴訟法施行法第二條、第九十八條第
三項前段，判決如主文。
中    華    民    國     八十九      年      八      月     三十一      日
              最 高 行 政 法 院 第 五 庭
                                審 判 長 法  官      廖  政  雄
                                         法  官      蔡  進  田
                                         法  官      趙  永  康
                                         法  官      林  清  祥
                                         法  官      姜  仁  脩
右  正  本  證  明  與  原  本  無  異
                                         法院書記官  彭  秀  玲
中    華    民    國     八十九      年      九      月       一        日


司法院資訊處製作；財團法人民間司法改革基金會備份。
